臺灣基隆地方法院基隆簡易庭民事判決
　　　　　　　　　　　　　　　　　　100年度基簡字第167號
原　　　告　吳阿素
原　　　告　賴水成
原　　　告　翁啟二
原　　　告　蘇文松
共　　　同
訴訟代理人　高宏文律師
複　代理人　江淑玲
被　　　告　林淑靖
訴訟代理人　蔡振昇
上列當事人間請求給付會款事件，本院於民國100 年10月26日言
詞辯論終結，判決如下：
    主  文
被告應分別給付原告吳阿素、賴水成、翁啟二、蘇文松新臺幣柒
拾萬貳仟陸佰元、新臺幣參拾捌萬參仟元、新臺幣參拾捌萬玖仟
捌百元、新臺幣參拾萬伍仟壹佰肆拾元，及均自民國一○○年六
月三十日起至清償日止，按週年利率百分之五計算之利息。
訴訟費用新臺幣壹萬玖仟肆佰元由被告負擔。
本判決得假執行，但被告如分別以新臺幣柒拾萬貳仟陸佰元、新
臺幣參拾捌萬參仟元、新臺幣參拾捌萬玖仟捌百元、新臺幣參拾
萬伍仟壹佰肆拾元，為原告吳阿素、賴水成、翁啟二、蘇文松預
供擔保，各得免為假執行。
    事實及理由
一、按訴狀送達後，原告不得將原訴變更或追加他訴，但擴張或
    減縮應受判決事項之聲明者，不在此限，民事訴訟法第255
    條第1 項第3 款定有明文。本件原告起訴時，原聲明請求被
    告分別給付原告吳阿素、賴水成、翁啟二、蘇文松新臺幣（
    下同）414,200 元、293,000 元、293,000 元、237,340 元
    ，及均自民事起訴狀繕本送達之翌日起至清償日止，按週年
    利率5 ﹪計算之利息，嗣於訴訟繫屬中，變更聲明如後述所
    示，核屬擴張應受判決事項之聲明，應予准許。
二、原告主張：
  (一)按民法第709 條之9 第1 、2 項規定，合會不能繼續進行時
    ，會首及已得標會員應給付之各期會款，應於每屆標會期日
    平均交付於未得標之會員，且會首就已得標會員應給付之各
    期會款，負連帶責任。
  (二)被告於民國96年7 月20日自任會首，召集每會10,000元，採
    外標制，每月20日開標，含會首共41會之合會（下稱甲合會
    ），甲合會原定於99年11月20日結束，惟於98年7 月20日即
    宣布倒會，僅進行25期，尚餘16會會員未得標（即活會會員
    ），已得標會員（即死會會員）、得標日期、得標金額及依
    前開規定所計算每活會會員可分配之金額，均詳如附表一所
    示。
  (三)被告於97年7 月20日自任會首，召集每會10,000元，採外標
    制，每月20日開標，含會首共28會之合會（下稱乙合會），
    乙合會原定於99年10月20日結束，惟於98年7 月20日即宣布
    倒會，僅進行13期，尚餘15會活會會員，死會會員、得標日
    期、得標金額及依前開規定所計算每活會會員可分配之金額
    ，均詳如附表二所示。
  (四)原告吳阿素參加甲合會5 會份、乙合會2 會份，均為活會，
    可分金額分別為1,492,000 元、306,400 元，扣除被告已清
    償之1,095,800 元，原告吳阿素尚得請求被告給付702,600
    元（1,492,000 ＋306,400 －1,095,800 ＝702,600 ）。
  (五)原告賴水成參加甲合會2 會份，均為活會，可分金額為596,
    800 元，另參加乙合會2 會份，1 會活會、1 會死會，活會
    可分金額為153,200 元，死會應給付之會款為180,000 元，
    扣除被告已清償之187,000 元及前開死會會款180,000 元，
    原告賴水成尚得請求被告給付383,000 元（596,800 ＋153,
    200 －187,000 －180,000 ＝383,000 ）。
  (六)原告翁啟二參加甲合會2 會份，均為活會，可分金額為596,
    800 元，扣除被告已清償之207,000 元，原告翁啟二尚得請
    求被告給付389,800 元（596,800 －207,000 ＝389,800 ）
    。
  (七)原告蘇文松參加甲合會3 會份，2 會活會、1 會死會，活會
    可分金額為596,800 元，死會應給付之會款為192,000 元，
    扣除被告已清償之99,660元（嗣更正為102,660 元）及前開
    死會會款192,000 元，原告蘇文松尚得請求被告給付305,14
    0 元（596,800 －99,660－192,000 ＝305,140 ）。
  (八)並聲明：被告應分別給付原告吳阿素、賴水成、翁啟二、蘇
    文松702,600 元、383,000 元、389,800 元、305,140 元，
    及均自民事準備(二)狀繕本送達之翌日起至清償日止，按週年
    利率5%計算之利息。
三、被告則以：
  (一)會首之責任係向死會會員收取會款後，平均分配於活會會員
    ，並非代替死會會員給付會款，而98年7 月20日以後，被告
    實際僅收取到甲合會中如附表一會員編號1 、7 、10、13、
    14等死會會員繳交之會款共計913,600 元，平均分配給16會
    活會會員，每活會會員可分配金額為57,100元，乙合會中僅
    收取到如附表二會員編號1 、6 、10、13、22等死會會員所
    繳交之會款共計508,500 元，平均分配給被告所招攬之10會
    活會會員（其餘5 會活會會員係訴外人鄭雅惠所招攬，因鄭
    雅惠惡性倒會，故其招攬部分不予計算），每活會會員可分
    配金額為50,850元。
  (二)原告吳阿素於甲合會有5 會活會，可分配金額為285,500 元
    ，於乙合會有2 會活會，可分配金額為101,700 元，總計可
    分配金額僅為387,200 元，惟被告已給付原告吳阿素1,095,
    800 元，超過原告吳阿素可分配之金額，原告吳阿素應返還
    被告溢領之708,600 元。
  (三)原告賴水成於甲合會有2 會活會，可分配金額為114,200 元
    ，於乙合會中有1 會活會，可分配金額為50,850元，總計可
    分配金額僅為165,050 元，惟被告已給付原告賴水成187,00
    0 元，超過原告賴水成可分配之金額，原告賴水成應返還被
    告溢領之21,950元。
  (四)原告翁啟二於甲合會中有2 會活會，可分配金額為114,200
    元，為被告已給付原告翁啟二207,000 元，原告翁啟二應返
    還被告溢領之92,800元。
  (五)原告吳阿素以人頭之名義（即甲合會之會員編號19、20、21
    、23及乙合會之會員編號14）參與合會，依民法第148 條第
    2 項之誠信原則，不得參與分配。
  (六)並聲明：原告之訴駁回，如受不利判決，願供擔保請准宣告
    免為假執行。
四、經查，甲合會、乙合會之死會會員、得標日期、得標金額
    ，分別詳如附表一、二所示；甲合會之會員編號19至23會
    份、乙合會之會員編號5 、14會份，均屬原告吳阿素所有，
    且均為活會；甲合會之會員編號8 、9 會份、乙合會之會
    員編號6 、7 會份，均屬原告賴水成所有，其中除乙合會之
    會員編號6 ，於97年12月22日以2,000 元得標，並有按期繳
    交死會會款至98年7 月20日倒會為止外，其餘均為活會；
    甲合會之會員編號5 、6 會份屬原告翁啟二所有，且均為活
    會；甲合會之會員編號2 、3 、4 會份為原告蘇文松所有
    ，其中除會員編號2 ，於97年8 月20日以2,000 元得標，並
    有按期繳交死會會款至98年7 月20日倒會為止外，其餘均為
    活會；被告已分別清償原告吳阿素、賴水成、翁啟二、蘇
    文松1,095,800 元、187,000 元、207,000 元、102,660 元
    等情，有被告提出之互助會會單2 紙附卷可稽，且為兩造所
    不爭執，堪信為真實。至原告主張被告應分別給付原告如聲
    明所示之金額，則為被告所否認，並以前詞置辯，惟查：
  (一)合會不能繼續進行時，會首及已得標會員應給付之各期會款
    ，應於每屆標會期日平均交付於未得標之會員，又會首就已
    得標會員應給付之各期會款，負連帶責任，民法第709 條之
    9 第1 、2 項定有明文，是合會倒會後，會首不僅應將己身
    繳交之各期會款，平均交付於活會會員，就其餘死會會員應
    平均交付於活會會員之各期死會會款，亦應負連帶責任，故
    活會會員得向會首請求全部之給付，至會首是否實際收取其
    餘死會會員應繳交之會款，則屬連帶債務人間內部求償之問
    題，不影響活會會員之權利。從而，被告辯稱會首之責任係
    向死會會員收取會款後，平均分配於活會會員，並非代替死
    會會員給付會款，僅須就實際收取之會款負擔分配責任等語
    ，顯與前開規定不符，委無可採。
  (二)被告另辯稱原告吳阿素以人頭之名義（即甲合會之會員編號
    19、20、21、23及乙合會之會員編號14）參與合會，依誠信
    原則不得參與分配等語，惟原告吳阿素之會份，均為活會，
    且至倒會為止，均由原告吳阿素按期繳交會款等情，為被告
    所不爭執，足證上開會份均屬原告吳阿素所有無誤，且無假
    借人頭名義惡意倒會之情事，縱非以本人之名義參與合會，
    亦難認有違反公共利益或係以損害他人為目的，要與誠信原
    則無違，是被告此部分所辯，亦無可取。
  (三)原告得請求被告給付之金額計算如下：
  1.甲合會之會款為10,000元，採外標制，是死會會員所應繳交
    之死會會款即為10,000元與各該得標金額之加總，如附表一
    欄位B 所示，扣除98年7 月20日前已進行之期數，其餘不能
    繼續進行之期數共16期，故死會會員應繳交之16期死會會款
    總額如附表一欄位D 所示，平均分配於16會活會會員之金額
    則如附表一欄位F 所示，總計每活會可分配之金額為298,40
    0 元。
  2.乙合會之會款為10,000元，採外標制，是死會會員所應繳交
    之死會會款即為10,000元與各該得標金額之加總，如附表二
    欄位B 所示，扣除98年7 月20日前已進行之期數，其餘不能
    繼續進行之期數共15期，故死會會員應繳交之15期死會會款
    總額如附表二欄位D 所示，平均分配於15會活會會員之金額
    則如附表二欄位F 所示，總計每活會可分配之金額為153,20
    0 元。
  3.原告吳阿素有甲合會5 會活會、乙合會2 會活會，得分配之
    金額為1,798,400 元（計算式：298,400 ×5 ＋153,200 ×
    2 ＝1,798,400 ），扣除被告已清償之1,095,800 元，原告
    吳阿素尚得請求被告給付702,600 元。
  4.原告賴水成有甲合會2 會活會、乙合會1 會活會，得分配之
    金額為750,000 元（計算式：298,400 ×2 ＋153,200 ×1
    ＝750,000 ），扣除被告已清償之187,000 元，原告賴水成
    尚得請求被告給付563,000 元，惟原告賴水成為附表二會員
    編號6 之死會會員，於倒會後應繳交之死會會款總額為180,
    000 元，故原告賴水成僅請求被告給付扣除180,000 元後之
    383,000 元，自應允許。
  5.原告翁啟二有甲合會2 會活會，得分配之金額為596,800 元
    （計算式：289,400 ×2 ＝596,800 ），扣除被告已清償之
    207,000 元，原告翁啟二尚得請求被告給付389,800 元。
  6.原告蘇文松有甲合會2 會活會，得分配之金額為596,800 元
    （計算式：289,400 ×2 ＝596,800 ），扣除被告已清償之
    102,660 元，原告尚得請求被告給付494,140 元，惟原告賴
    水成僅請求被告給付302,140 元，自應允許。
  (四)按給付無確定期限者，債務人於債權人得請求給付時，經其
    催告而未為給付，自受催告時起，負遲延責任；其經債權人
    起訴而送達訴狀，或依督促程序送達支付命令，或為其他相
    類之行為者，與催告有同一之效力；遲延之債務，以支付金
    錢為標的者，債權人得請求依法定利率計算之遲延利息；應
    付利息之債務，其利率未經約定，亦無法律可據者，週年利
    率為5 ﹪，民法第229 條第2 項、第233 條第1 項前段、第
    203 條分別定有明文。本件原告請求之給付無確定期限，經
    原告以100 年6 月24日民事準備(二)狀繕本送達被告，與催告
    生同一之效力，惟原告未提出民事準備(二)狀繕本送達被告之
    送達回證，茲因被告於100 年6 月29日言詞辯論期日，已就
    原告民事準備(二)狀提出答辯，堪認被告於100 年6 月29日已
    收受送達，故原告請求被告給付自民事準備(二)狀繕本送達之
    翌日即100 年6 月30日起至清償日止，按週年利率5 ﹪計算
    之利息，核無不合。
五、綜上所述，原告依民法第709 條之9 規定，請求被告分別給
    付原告吳阿素、賴水成、翁啟二、蘇文松702,600 元、383,
    000 元、389,800 元、305,140 元，及均自民事準備(二)狀繕
    本送達之翌日即100 年6 月30日起至清償日止，按週年利率
    5 ﹪計算之利息，為有理由，應予准許。
六、本判決係適用簡易程序所為被告敗訴之判決，依民事訴訟法
    第389 條第1 項第3 款規定，應依職權宣告假執行，又被告
    陳明預供擔保請准宣告免為假執行，核無不合，爰酌定相當
    之擔保金額，併予宣告。
七、訴訟費用負擔之依據：民事訴訟法第78條。
中    華    民    國   100    年    11    月    9     日
                  基隆簡易庭法  官  陳怡安
以上正本係照原本作成
如對本判決上訴，須於判決送達後廿日內向本院提出上訴狀。如
委任律師提起上訴者，應一併繳納上訴審裁判費。
中    華    民    國   100    年    11    月    9     日
                            書記官  王鵬勝
附表一（甲合會）：
┌──┬────┬────┬────┬────┬────┬────┬───┬───────┐
│會員│  姓名  │得標日期│得標金額│每期會款│剩餘期數│會款總額│活會數│每活會可分金額│
│編號│        │        │A       │B       │C       │B ×C＝D│E     │D÷E ＝F      │
├──┼────┼────┼────┼────┼────┼────┼───┼───────┤
│ 1  │林淑靖  │96.07.20│會首    │10,000  │16      │160,000 │16    │10,000        │
├──┼────┼────┼────┼────┼────┼────┼───┼───────┤
│ 31 │劉欣如  │96.08.20│1,700   │11,700  │16      │187,200 │16    │11,700        │
├──┼────┼────┼────┼────┼────┼────┼───┼───────┤
│ 40 │游明海  │96.09.20│2,000   │12,000  │16      │192,000 │16    │12,000        │
├──┼────┼────┼────┼────┼────┼────┼───┼───────┤
│ 39 │馬震威  │96.10.20│2,000   │12,000  │16      │192,000 │16    │12,000        │
├──┼────┼────┼────┼────┼────┼────┼───┼───────┤
│ 29 │蘇林碧  │96.11.20│1,800   │11,800  │16      │188,800 │16    │11,800        │
├──┼────┼────┼────┼────┼────┼────┼───┼───────┤
│ 41 │楊毅賢  │96.12.20│2,100   │12,100  │16      │193,600 │16    │12,100        │
├──┼────┼────┼────┼────┼────┼────┼───┼───────┤
│ 24 │蘇語蓉  │97.01.21│2,000   │12,000  │16      │192,000 │16    │12,000        │
├──┼────┼────┼────┼────┼────┼────┼───┼───────┤
│ 30 │劉連珍  │97.02.20│2,100   │12,100  │16      │193,600 │16    │12,100        │
├──┼────┼────┼────┼────┼────┼────┼───┼───────┤
│ 37 │陳錫禎  │97.03.20│2,200   │12,200  │16      │195,200 │16    │12,200        │
├──┼────┼────┼────┼────┼────┼────┼───┼───────┤
│ 35 │劉欣慧  │97.04.21│2,100   │12,100  │16      │193,600 │16    │12,100        │
├──┼────┼────┼────┼────┼────┼────┼───┼───────┤
│ 14 │蔡麗月  │97.05.20│2,000   │12,000  │16      │192,000 │16    │12,000        │
├──┼────┼────┼────┼────┼────┼────┼───┼───────┤
│ 28 │游進財  │97.06.20│2,200   │12,200  │16      │195,200 │16    │12,200        │
├──┼────┼────┼────┼────┼────┼────┼───┼───────┤
│ 32 │李志鵬  │97.07.21│2,200   │12,200  │16      │195,200 │16    │12,200        │
├──┼────┼────┼────┼────┼────┼────┼───┼───────┤
│ 2  │蘇文松  │97.08.20│2,000   │12,000  │16      │192,000 │16    │12,000        │
├──┼────┼────┼────┼────┼────┼────┼───┼───────┤
│ 33 │游林達  │97.09.22│2,200   │12,200  │16      │195,200 │16    │12,200        │
├──┼────┼────┼────┼────┼────┼────┼───┼───────┤
│ 38 │施美珍  │97.10.20│2,200   │12,200  │16      │195,200 │16    │12,200        │
├──┼────┼────┼────┼────┼────┼────┼───┼───────┤
│ 15 │譚貴武  │97.11.20│2,300   │12,300  │16      │196,800 │16    │12,300        │
├──┼────┼────┼────┼────┼────┼────┼───┼───────┤
│ 36 │許岳婷  │97.12.22│2,300   │12,300  │16      │196,800 │16    │12,300        │
├──┼────┼────┼────┼────┼────┼────┼───┼───────┤
│ 25 │鄭雅惠  │98.01.20│2,300   │12,300  │16      │196,800 │16    │12,300        │
├──┼────┼────┼────┼────┼────┼────┼───┼───────┤
│ 27 │黃桂秋  │98.02.20│2,100   │12,100  │16      │193,600 │16    │12,100        │
├──┼────┼────┼────┼────┼────┼────┼───┼───────┤
│ 34 │游佳芬  │98.03.20│2,300   │12,300  │16      │196,800 │16    │12,300        │
├──┼────┼────┼────┼────┼────┼────┼───┼───────┤
│ 7  │林軒羽  │98.04.20│2,100   │12,100  │16      │193,600 │16    │12,100        │
├──┼────┼────┼────┼────┼────┼────┼───┼───────┤
│ 17 │唐慶鈺  │98.05.20│1,200   │11,200  │16      │179,200 │16    │11,200        │
├──┼────┼────┼────┼────┼────┼────┼───┼───────┤
│ 13 │王貞元  │98.06.20│1,500   │11,500  │16      │184,000 │16    │11,500        │
├──┼────┼────┼────┼────┼────┼────┼───┼───────┤
│ 10 │林陳招治│98.07.20│1,500   │11,500  │16      │184,000 │16    │11,500        │
│    │        │        │        │        │        │        │      │              │
├──┴────┴────┴────┴────┴────┴────┴───┼───────┤
│每活會可分總額總額                                                      │298,400       │
└────────────────────────────────────┴───────┘
附表二（乙合會）：
┌──┬───┬────┬────┬────┬────┬────┬───┬───────┐
│會員│ 姓名 │得標日期│得標金額│每期會款│剩餘期數│會款總額│活會數│每活會可分金額│
│編號│      │        │A       │B       │C       │B ×C＝D│E     │D÷E ＝F      │
├──┼───┼────┼────┼────┼────┼────┼───┼───────┤
│ 1  │林淑靖│97.07.20│會首    │10,000  │15      │150,000 │15    │10,000        │
├──┼───┼────┼────┼────┼────┼────┼───┼───────┤
│ 28 │劉欣如│97.08.20│1,600   │11,600  │15      │174,000 │15    │11,600        │
├──┼───┼────┼────┼────┼────┼────┼───┼───────┤
│ 27 │劉林碧│97.09.12│1,800   │11,800  │15      │177,000 │15    │11,800        │
├──┼───┼────┼────┼────┼────┼────┼───┼───────┤
│ 13 │蔡麗月│97.10.20│1,900   │11,900  │15      │178,500 │15    │11,900        │
├──┼───┼────┼────┼────┼────┼────┼───┼───────┤
│ 21 │許岳婷│97.11.20│2,000   │12,000  │15      │180,000 │15    │12,000        │
├──┼───┼────┼────┼────┼────┼────┼───┼───────┤
│ 6  │賴水成│97.12.22│2,000   │12,000  │15      │180,000 │15    │12,000        │
├──┼───┼────┼────┼────┼────┼────┼───┼───────┤
│ 22 │林志良│98.01.20│2,000   │12,000  │15      │180,000 │15    │12,000        │
├──┼───┼────┼────┼────┼────┼────┼───┼───────┤
│ 18 │劉連珍│98.02.20│2,000   │12,000  │15      │180,000 │15    │12,000        │
├──┼───┼────┼────┼────┼────┼────┼───┼───────┤
│ 10 │唐慶鈺│98.03.20│2,000   │12,000  │15      │180,000 │15    │12,000        │
├──┼───┼────┼────┼────┼────┼────┼───┼───────┤
│ 19 │孫秋萍│98.04.20│2,000   │12,000  │15      │180,000 │15    │12,000        │
├──┼───┼────┼────┼────┼────┼────┼───┼───────┤
│ 25 │楊立宏│98.05.20│2,000   │12,000  │15      │180,000 │15    │12,000        │
├──┼───┼────┼────┼────┼────┼────┼───┼───────┤
│ 23 │高郁婷│98.06.20│2,000   │12,000  │15      │180,000 │15    │12,000        │
├──┼───┼────┼────┼────┼────┼────┼───┼───────┤
│ 15 │劉欣慧│98.07.20│1,900   │11,900  │15      │178,500 │15    │11,900        │
├──┴───┴────┴────┴────┴────┴────┴───┼───────┤
│每活會可分總額                                                        │153,200       │
└───────────────────────────────────┴───────┘